臺灣高等法院臺南分院民事裁定
109年度家抗字第19號
抗  告  人  林宗漢  
上列抗告人因與相對人陳林金玉、楊林秀枝、柯林金桃、林鳳芬
、陳淑女、林明進間分割遺產事件，對於中華民國109年11月6日
臺灣臺南地方法院所為裁定（109年度家繼訴字第43號）提起抗
告，本院裁定如下：
    主  文
原裁定廢棄。
    理  由
一、抗告意旨略以:兩造為林陳換之繼承人，因無法協議分割林
    陳換之遺產，伊於原審109年度司家調字第175號參與調解，
    因相對人陳淑女及林明進未到，故調解不成立，兩造無法協
    議遺產分割事宜，請求法院判決分割遺產，原審裁定駁回伊
    分割遺產之起訴，顯係違誤，爰提起抗告請求廢棄原裁定等
    語。
二、按原告起訴，應依民事訴訟法第244條第1項第2、3款規定，
    以訴狀表明訴訟標的及其原因事實、應受判決事項之聲明等
    事項，提出於法院，否則即屬起訴不合程式。如經法院限期
    命其補正而不補正者，雖非不得依民事訴訟法第249條第1項
    規定裁定駁回。惟按審判長應向當事人發問或曉諭，令其為
    事實上及法律上陳述、聲明證據或為其他必要之聲明及陳述
    ；其所聲明或陳述有不明瞭或不完足者，應令其敘明或補充
    之，民事訴訟法第199條第2項亦有明文，此審判長（或獨任
    法官）之闡明權同時並為其義務，審判長未盡此項必要之處
    置，違背闡明義務者，其訴訟程序即有重大瑕疵（最高法院
    43年台上字第12號判決意旨參照）。故當事人已於訴狀陳述
    其應受判決之請求，及其所憑之法律關係原因事實，或其已
    依限補正其認為明確之訴訟標的，而法院仍認其聲明、訴訟
    標的、事實及法律上陳述尚不明確者，審判長自應行使闡明
    權，令當事人敘明或補正之，以貫徹上開法條保護當事人程
    序權之意旨，不得逕謂其起訴不合程式。
三、本件抗告人於109年3月4日向原法院起訴，提出「家事聲請
    起訴狀」(見原審家調卷第7頁），記載被繼承人林陳換遺產
    繼承爭議內容，經原審移請調解，調解不成立，有調解紀錄
    表可稽(見原審家調卷第290-292頁），原審乃於109年10月
    月14日裁定命抗告人於10日內補正「訴訟標的及原因事實，
    以及被繼承人林陳換繼承人之繼承系統表，暨按被告（即相
    對人）人數提出書狀繕本」（見原審卷第27-28頁），抗告
    人並已遵期提出林陳換繼承人之繼承系統表（見原審卷第39
    -45頁），則依上開繼承系統表所載，林陳換之繼承人姓名
    應已明確。再觀諸抗告人之「家事聲請起訴狀」有「聲請人
    林宗漢有找過兄弟姊妹討論遺產繼承的問題，其他四名子女
    不願共同處理被繼承人林陳換之遺產，可繼承子女陳林金玉
    等人均未辦理繼承，部分遺產已遭台南國有財產局拍賣，因
    而請求聲請家事處理」等語(見原審家調卷第13頁），堪認
    抗告人係依民法第1164條之規定，請求分割林陳換之遺產，
    核與完全未於起訴狀中載明訴訟標的、原因事實或訴之聲明
    者有別，其就訴訟標的、訴之聲明或原因事實之陳述縱有不
    明瞭或不完足之處，依前揭說明，自應由原審行使闡明權，
    使抗告人敘明或補充說明。乃原審未依上開規定行使闡明權
    ，逕以抗告人「未就請求分割之遺產標的為特定明確之記載
    ，亦未敘明被繼承人林陳換現在之繼承人為何、被繼承人全
    部遺產情形、遺產有無經分割、分割後各別遺產所有權歸屬
    情形等原因事實，致本院無法核定訴訟標的價額及審酌本件
    原告（即抗告人）起訴是否合法」，經原審於109年10月14
    日裁定命抗告人補正後仍未補正，認抗告人之訴不合程式，
    逕予以裁定駁回，尚有未洽。抗告意旨指摘原裁定不當，求
    予廢棄，為有理由，爰由本院將原裁定廢棄，發回原法院另
    為適法之處理。
四、據上論結，本件抗告為有理由，爰裁定如主文。 
中　　華　　民　　國　　109 　年　　12　　月　　30　　日
                    家事法庭  審判長法  官  吳森豐

                                    法  官  郭貞秀

                                    法  官  孫玉文
上為正本係照原本作成。
本裁定除以適用法規顯有錯誤為理由外，不得再抗告。如提再抗
告，應於收受送達後十日內向本院提出再抗告狀（須附繕本），
並繳納再抗告費新台幣一千元。
提起再抗告應委任律師或具有律師資格之人之委任狀；委任有律
師資格者，另應附具律師資格證書及釋明委任人與受任人有民事
訴訟法第466條之1第1項但書或第2項所定關係之釋明文書影本。
中　　華　　民　　國　　109 　年　　12　　月　　30　　日

                                     書記官  黃雁勤

【附註】
民事訴訟法第495條之1第2項準用同法第466條之1第1、2項規定
：
⑴對於第二審判決上訴，上訴人應委任律師為訴訟代理人。但上
  訴人或其法定代理人具有律師資格者，不在此限。
⑵上訴人之配偶、三親等內之血親、二親等內之姻親，或上訴人
  為法人、中央或地方機關時，其所屬專任人員具有律師資格並
  經法院認為適當者，亦得為第三審訴訟代理人。
民事訴訟法第466條之2第1項：
  上訴人無資力委任訴訟代理人者，得依訴訟救助之規定，聲請
  第三審法院為之選任律師為其訴訟代理人。